臺灣臺北地方法院民事判決
110年度訴字第5260號
原      告  熊慧行  
訴訟代理人  溫翊妘律師
被      告  朱至清  

            陳浩瑋  
共      同
訴訟代理人  蔣昕佑律師
            唐嘉瑜律師
            張晁綱律師
上列當事人間請求損害賠償等事件，本院於民國111年5月18日言
詞辯論終結，判決如下：
    主  文
原告之訴及假執行之聲請均駁回。
訴訟費用由原告負擔。
　　事實及理由
壹、程序方面
一、本件原告以被告朱至清、陳浩瑋（下合稱被告，如單指其一
    ，各稱其姓名）分別利用Instagram（下稱IG）、Facebook
    （下稱FB）發表如附表一、二所示言論侵害其名譽為由，向
    本院起訴請求被告負侵權行為損害賠償責任（下稱侵權責任
    ），核屬因侵權行為涉訟，又因網路資訊之傳播無遠弗屆，
    任何人僅須以電腦或手機連結至網路，無論在何處均可觀覽
    由被告所發表之言論，則本院管轄區域地亦不失為一部行為
    結果發生地，依民事訴訟法第15條第1項規定，本院就本件
    有管轄權，合先敘明。
二、又原告基於被告侵害其名譽權之同一原因事實，減縮金錢賠
    償之法定遲延利息，另將刊登道歉啟事之請求，改為刊登最
    後事實審判決書（見本院卷二第11、13、113、115頁，變更
    後之訴之聲明如後述），被告對其聲明之變更並無意見而為
    本案言詞辯論（見本院卷二第23頁、第191至193頁），依民
    事訴訟法第255條第1項第2款、第2項規定，均應予准許。
貳、實體方面　　
一、原告主張：伊與朱至清為前男女朋友，雙方因分手不睦而引
    發爭執，朱至清因此於民國110年3月8日利用IG帳號Chings7
    77公開散布誹謗伊之文字與圖片，藉此貶損伊名譽，陳浩瑋
    亦隨即於當日轉貼朱至清上開圖文，並接續張貼貶損伊名譽
    之文字及圖片於其個人FB及IG帳號horse0711，其張貼內容
    雖未直接呈現伊之姓名或樣貌，惟由該內容及伊個人IG頁面
    對照，他人即可明確辨識或可得而知影射對象為伊，嗣朱至
    清亦於110年3月10日轉貼上開內容。陳浩瑋復於110年4月1
    日、110年5月1日，於伊另一IG帳戶lodro.rinchen及伊所經
    營之YouTube頻道快樂大學留言處，以侵害伊名譽之文字留
    言，顯見被告所為之侵權行為屬故意甚明（被告發表言論內
    容詳如附表一、二所示，下合稱系爭言論），爰依民法第18
    4條第1項前段、第195條第1項規定請求損害賠償及為回復名
    譽之適當處分等語。並聲明：㈠朱至清應給付伊新臺幣（下
    同）100萬元，及自變更聲明狀繕本送達翌日起至清償日止
    ，按週年利率5%計算之利息（下稱100萬元本息）。㈡陳浩瑋
    應給付伊100萬元本息。㈢朱至清應在IG網站個人網頁（帳號
    :Chings777）刊登最後事實審判決書全文7日，並釘選為限
    時動態精選，同時張貼此貼文於FB網站個人網頁。㈣陳浩瑋
    應在IG網站個人網頁（帳號:horse0711）刊登最後事實審判
    決書全文7日，並釘選為限時動態精選，同時張貼此貼文於F
    B網站個人網頁。 ㈤願供擔保，請准就訴之聲明第1、2項宣
    告假執行。
二、被告則以：朱至清所發表之言論內容並無指涉何人，縱係指
    涉原告，亦是因原告長期欺瞞、不尊重女性之作為，致有數
    名女性本於個人經歷而指認，朱至清所言均為真實，且該內
    容乃對於其自身事務發表之言論，本無須負查證義務；陳浩
    瑋則係因信賴朱至清所示之對話紀錄，主觀上有相當理由確
    信其貼文內容均為真實，陳浩瑋轉貼前開言論內容之行為即
    無不法。況原告為公眾人物，其個人道德、操守乃至人格特
    質是否良善，攸關社會風氣甚鉅，系爭言論內容涉及原告個
    人行為操守，避免女性因誤信原告所經營之相關形象而受害
    ，顯係就與公共利益相關且可受公評之事而為評論，伊等自
    不負侵權責任。又縱系爭言論侵害原告之名譽權，原告請求
    於IG網站個人網頁刊登最後事實審判決全文無助於其名譽之
    回復，並非回復名譽之適當處分等語，資為抗辯。並聲明：
    ㈠原告之訴及假執行之聲請均駁回；㈡如受不利之判決，願供
    擔保，請准宣告免為假執行。
三、得心證之理由
　　原告主張被告以如系爭言論侵害其名譽權，應依民法第184
    條第1項、第195條第1項規定負侵權責任等語，被告固不否
    認確有發表系爭言論（見本院卷一第162至163頁），惟否認
    該等言論侵害原告之名譽權，並以前揭情詞置辯。是本件首
    應審究者為：朱至清、陳浩瑋發表如附表一、二所示之言論
    ，有無侵害原告之名譽權？茲論述如下：
　㈠按因故意或過失，不法侵害他人之權利者，負損害賠償責任
    ；不法侵害他人之身體、健康、名譽、自由、信用、隱私、
    貞操，或不法侵害其他人格法益而情節重大者，被害人雖非
    財產上之損害，亦得請求賠償相當之金額。其名譽被侵害者
    ，並得請求回復名譽之適當處分，民法第184條第1項前段、
    第195條第1項分別定有明文。又按言論自由為人民之基本權
    利，有促進民主政治發展、實現多元社會價值之功能。對於
    涉及公眾事務領域之事項，個人名譽對言論自由固應為相當
    程度之退讓，然非謂其名譽權即不受保障。而言論可分為事
    實陳述與意見表達，關於事實陳述部分，當事人如能證明為
    真實，或主要事實相符，不必責其陳述與真實分毫不差，或
    雖不能證明言論內容為真實，但依其所提證據資料，足認其
    有相當理由確信為真實者；屬意見表達者，如係善意發表，
    對於可受公評之事，而為適當之評論者，不問事實之真偽，
    均難謂係不法侵害他人之權利，而令負侵權行為損害賠償責
    任。所謂「名譽」係指人之品德、名聲、信譽或其他人格的
    價值，受到來自社會客觀的評價之謂，是名譽有無受到侵害
    ，應以社會上對其之評價是否有受到貶損為斷。再按事實陳
    述之查證義務，目的係為防免行為人對他人之事為評論，卻
    怠於善盡查證之責，致損及他人權益。倘行為人針對自己之
    事發表言論，殊無課行為人查證義務之理。另按意見為主觀
    之價值判斷，無所謂真實與否，在民主多元社會，各種價值
    判斷均應容許，而受言論自由之保障，僅能藉由言論之自由
    市場機制，使真理愈辯愈明而達到去蕪存菁之效果。因此對
    於可受公評之事，縱加以不留餘地或尖酸刻薄之評論，亦受
    憲法之保障，蓋維護言論自由即所以促進政治民主與社會之
    健全發展，與個人名譽可能遭受之損失兩相權衡，顯有較高
    之價值。
　㈡原告主張被告未經合理查證即發表與事實不符之系爭言論，
    且係就其感情生活之私德事項，惡意使用偏激不堪之言詞為
    意見表達，造成其社會評價之貶損，自應對其負侵害名譽權
    之侵權責任，縱被告所為陳述與事實相符或有相當理由確信
    為真實，仍不得阻卻違法云云。查：
　1.原告係Youtuber，開設Youtube頻道快樂大學，有逾30萬人
    追蹤，又於FB開設「熊仁謙．大鼻子哲人」粉絲專頁，有約9
    萬人追蹤，並為作家，出版多本與宗教、心靈成長相關書籍
    ，且為度母之家創辦人，藉此傳播藏傳佛教思想，有原告所
    提維基百科頁面、熊仁謙FB頁面、Youtube頻道快樂大學網
    頁截圖可佐（見本院卷一第39至47頁），亦有被告所提Yout
    ube頻道快樂大學網頁截圖、FB「熊仁謙．大鼻子哲人」粉絲
    專頁截圖、原告出版書籍銷售網頁截圖、度母之家網頁截圖
    可證（見本院卷一第203至217頁、第407至409頁），足認原
    告藉由Youtube、FB、書籍，及度母之家等處所，傳播宗教
    、哲學思想，並藉此收穫為數非少之追隨者，而為具有相當
    知名度及影響力之公眾人物。又公眾人物之感情生活固非當
    然與公共利益相涉而屬可受公評之事，然衡諸公眾人物具有
    相當之影響力及曝光度，得以藉由網路或媒體等公共資源建
    立、傳播其希冀社會大眾知悉之形象，如涉及公眾人物藉由
    其對外建立之形象接近其追隨者，並以此進一步與其追隨者
    發生肉體或感情上關係，甚至於以背於社會善良風俗之方法
    追求其追隨者，即難謂屬公眾人物私下之感情生活而與公共
    利益完全無涉。而細閱被告所為系爭言論，係涉及原告藉由
    其身為Youtuber、作者、老師等身分與其追隨者發生肉體或
    感情上關係，甚至以所謂PUA手段（即藉由心理學技巧控制
    或操縱他方，藉以追求他方之手段）控制或追求其追隨者之
    事，關乎原告是否濫用其藉由公共資源對外建立之形象，甚
    至利用背於社會善良風俗之手段而與其追隨者發生肉體或情
    感關係，核與公共利益相關而屬可受公評之事，自已非全然
    屬原告私下之感情生活而與公共利益無涉。是被告所發表之
    系爭言論如與事實相符，或有相當理由確信為真實，即得阻
    卻違法，合先敘明。
　2.關於朱至清發表附表一言論有無侵害原告名譽部分：
　⑴朱至清所發表附表一言論，提及「用著pua手段到處亂騙感情
    、騙身體」、「權利不對等關係，先貶低女生尊嚴」、「用
    騙的pua控制」、「包裝下這麼的下流」、「上床後不理」
    、「他在業界就是道貌岸然的偽君子」、「專玩漂亮讀者書
    迷」、「這種騙子還到處頭頭是道的說些屁話，到處誘拐欺
    騙女孩子」、「約會強暴」、「騙感情」、「騙身體」等語
    （見本院卷一第51、53、55、57、59、61、67、69、71頁）
    ，依社會通念，各該文字顯然是指涉該名男子玩世不恭、道
    貌岸然、欺矇拐騙、宗教騙色，將使一般人對於遭指涉之人
    產生負面之評價。雖附表一之言論未具體指出原告之姓名，
    但朱至清於發表上開言論前後，將原告IG帳號頁面截圖，並
    為「被封鎖了？？怕了？」等文字（見本院卷一第65頁），
    綜合觀察朱至清所發表言論與截圖之內容及時序，足認附表
    一之言論所指之對象即原告，則原告主張其因附表一之言論
    而名譽受損等語，尚非無稽，朱至清辯稱其發表言論內容無
    從判斷係指涉原告云云，並不可採。
　⑵惟朱至清辯稱其所發表附表一編號1言論，係其親身經歷等節
    ，原告既未加否認，即無要求其就自身事務再行查證之理。
    況依朱至清所提其與訴外人即原告女友妹妹Chu之對話紀錄
    ，該等對話發生於110年2月22日，且Chu確提及原告從未與
    其女友分開過，且有小孩，還被發現在外面有人等情（見本
    院卷一第225至237頁），以Chu乃原告女友妹妹而言，Chu對
    話有一定之可信度，顯見朱至清並非全無查證即發表附表一
    編號1言論，且依其查證內容已有相當理由確信其所述為真
    實，揆諸前揭說明，自得阻卻違法，而無不法侵害原告之名
    譽權。
　⑶又朱至清發表之附表一編號2言論，部分係朱至清擷取其與第
    三人對話內容而發表（見本院卷一第53、55、59、61、67、
    69頁），部分則為轉發他人限時動態（見本院卷一第57、71
    頁）。原告雖稱朱至清僅聽信取陌生網友之片面之詞即發表
    言論，顯未盡其查證義務云云。然稽諸被告所提朱至清與第
    三人Kk、A女、Jubie秉旂、Vivi黃書庭、妍姊姊等人間對話
    紀錄（見本院卷一第230至245頁、第241至271頁、第273至2
    77頁、第617至625頁、第283頁），朱至清均係於與網友進
    行相當之對談，並徵詢其等之意見後，始將雙方間對話內容
    發表於其IG限時動態，難認其未為任何查證；且網友向朱至
    清陳述之內容，多屬其等或其等友人與原告間私密之情感或
    肉體關係等事項，衡情不易留存相關客觀證據可資佐證，況
    朱至清僅為一般個人，並非新聞媒體甚或司法機關，並無如
    同該等單位之查證能力，如要求朱至清必須就第三人所為陳
    述詳盡調查，甚至取得相關客觀證據以證明第三人所述為真
    後，方可發表言論，不啻過分箝制其言論自由，而與憲法保
    障言論自由之意旨相違。是應認朱至清於與網友詳為談論，
    且多名網友均陳述相似之經歷後，即已盡其查證義務。又綜
    合朱至清自身經歷與諸多網友所為內容類似之陳述，足認朱
    至清已有相當理由確信其所發表附表一編號2之言論屬實，
    是其所發表該等言論，亦無不法侵害原告之名譽權。
　⑷再就朱至清發表附表一編號3言論而論，主要係分享陳浩瑋所
    為附表二編號1言論（見本院卷一第75頁），而陳浩瑋之該
    等言論，實際上亦係依據朱至清所發表附表一編號1、2言論
    所為，是以既朱至清有相當理由確信其發表之附表一編號1
    、2言論為真實，則其所發表附表一編號3言論，亦難認有何
    不法侵害原告名譽權之處。　　
　⑸至原告另主張朱至清發表之言論含有意見表達之性質，且係
    基於惡意並使用偏激不堪之言詞，自應對其名譽受損負侵權
    責任部分，因朱至清發表附表一編號1言論開宗明義明揭：
    「現在壞人很多...女生們真的要多小心」等語（見本院卷
    一第51頁），於附表一編號2言論提及：「大家分享起來 讓
    身邊的姊妹都可以遠離這種人」（見本院卷一第71頁），顯
    在於提醒其他女性謹慎交友，並非完全以貶損原告名譽為唯
    一目的，難認有所惡意，且朱至清係對原告利用其公眾人物
    身分及形象與其他女性發生情感或肉體關係等可受公評之事
    發表意見，縱其用語尖酸刻薄或以情緒化之言詞，仍難認已
    侵害原告名譽權。
　3.關於陳浩瑋發表附表二言論有無侵害原告名譽部分：　　　
　  原告主張陳浩瑋發表附表二言論前未經查證，且發表之意見
    屬惡意謾罵，侵害其名譽權云云，已遭陳浩瑋否認。查陳浩
    瑋辯稱其於發表附表二編號1言論前，已與朱至清談論過其
    經歷，並已審閱朱至清所蒐集與第三人間之對話紀錄等節，
    業據提出其與朱至清間之對話紀錄為證（見本院卷二第75至
    77頁），該等對話紀錄中雖未明載其與朱至清談論之內容，
    然依該等對話紀錄中2021年3月8日雙方於晚間8時14分曾語
    音通話，及陳浩瑋旋即於同日晚間9時5分發表附表二編號1
    之言論「今天知道真相我朋友一po…」等情（見本院卷二第7
    7頁、卷一第79頁），堪認陳浩瑋係與朱至清談論後始發表
    該言論。又細閱附表二編號1言論之內容，提及對方有女朋
    友，並指涉對方偽單身騙色，攸關個人之人格，倘非朱至清
    告知已經相當之查證而確信為真，陳浩瑋不致憑空陳述，是
    即使陳浩瑋未實際審閱朱至清蒐集之全部對話紀錄，其經由
    與朱至清間之討論而發表附表二編號1之言論，仍屬有相當
    理由確信其所為言論內容為真實，自未不法侵害原告之名譽
    權。嗣陳浩瑋又發表附表二編號2至4言論，其內容與附表二
    編號1言論大致相同，顯然亦係本於對朱至清所為查證之信
    賴，仍屬有相當理由確信為真實而未侵害原告名譽權。至陳
    浩瑋所為意見表達部分，依其所稱：「這事情（這件事）不
    能只有被害者知道，要讓更多人知道，以免受騙上當」等語
    （見本院卷一第81、119、123至127頁），顯為了提醒他人
    多加注意，謹慎交友，勿受騙上當，難認係完全以貶損原告
    名譽為唯一目的，自非屬惡意，又陳浩瑋發表之言論，乃是
    對於可受公評之事（如前㈡所述）發表意見，縱用語有所偏
    激或不堪，仍難令其負侵害名譽權之侵權責任。
四、綜上所述，被告發表之系爭言論，均未不法侵害原告之名譽
    權，原告依民法第184條第1項前段、第195條第1項規定請求
    被告分別賠償100萬元本息，並分別刊登最後事實審判決全
    文於被告IG、FB網站個人網頁，均無理由，應予駁回。又原
    告之訴既經駁回，其假執行之聲請亦失所附麗，併駁回之。
五、本件事證已臻明確，兩造其餘攻擊防禦方法及所援用之證據
    ，經審酌後認與本件判決結果無影響，爰不逐一論列，附此
    敘明。
六、訴訟費用負擔之依據：民事訴訟法第78條。
中　　華　　民　　國　　111 　年　　 6 　　月　　8　　日
                  民事第六庭  審判長法　官　許純芳
　　　　　　　　　
　　　　　　　　　　　　　　　　　　法　官　陳智暉
　　　　　　　　　
　　　　　　　　　　　　　　　　　　法　官　許柏彥
以上正本係照原本作成。
如對本判決上訴，須於判決送達後20日內向本院提出上訴狀。如
委任律師提起上訴者，應一併繳納上訴審裁判費。
中　　華　　民　　國　　111 　年　　6 　　月　　8 　　日
                                    書記官  蔡庭復
附表一：朱至清發表言論內容（時間：民國）
編號 發表日期 張貼頁面 言論內容 1 110年3月8日 IG帳號：Chings777之限時動態 有人佛學推廣、哲學講的頭頭是道、出書當老師、還是youtuber網紅？在網路上教別人如何解決人生難題、找自己各種正念正能量的。實際上！已經有女友還有孩子還用著pua手段到處亂騙感情、騙身體。這位厲害的時間管理大師！「造成別人生理心靈嚴重傷害。」現在對宗教信仰要打上個問號了？真心為受害的女生們感到不平。 2 110年3月8日 IG帳號：Chings777之限時動態 「權利不對等關係，先貶低女生尊嚴」、「用騙的pua控制」、「包裝下這麼的下流」、「上床後不理」、「他在業界就是道貌岸然的偽君子」、「專玩漂亮讀者書迷」、「這種騙子還到處頭頭是道的說些屁話，到處誘拐欺騙女孩子」、「約會強暴」、「騙感情」、「騙身體」 3 110年3月10日 Ching Chu臉書網頁 分享起來（分享內容即附表二編號1言論） 

附表二：陳浩瑋發表言論內容（時間：民國）
編號 發表日期 張貼頁面 言論內容 1 110年3月8日 陳浩瑋臉書網頁 大家注意一下，他叫熊X謙 很誇張的人 今天知道真相我朋友一PO，才知道有更多受害者，已經有女朋友小孩，還在外面騙說單身，說真的人可以風流但不要下流、蠻口仁義道德的偽君子  佛學推廣、哲學講的頭頭是道、出書當老師、還是youtuber網紅？在網路上教別人如何解決人生難題、找自己各種正念正能量的。實際上！已經有女友還有孩子還用著pua手段到處亂騙感情、騙身體。這位厲害的時間管理大師！「造成別人生理心靈嚴重傷害。」現在對宗教信仰要打上個問號了？真心為受害的女生們感到不平！ 如有受害者，請私訊，因為發現超多人受害，這事情不能只有被害者知道，要讓更多人知道，以免受騙上當 可以的話請大家分享！50塊購物金（購物金是開玩笑的🤪，但以上千真萬確，我說謊下地獄） 2 110年3月8日 IG帳號：horse0711之限時動態 「還用著PUA手段到處騙感情、騙身體」、直接截圖原告之IG頁面並指出「就是他」、「他沒再怕👏👏👏」 3 110年4月1日 IG帳號：lodro.rinchen之貼文留言 因為本人之帳號被他封鎖，我本人真實帳號叫陳浩瑋，因為封鎖無法在版上留言 大家注意一下，他叫熊仁謙 很誇張的人 今天知道真相我朋友一PO，才知道有更多受害者，已經有女朋友小孩，還在外面騙說單身，說真的人可以風流但不要下流、蠻口仁義道德的偽君子  佛學推廣、哲學講的頭頭是道、出書當老師、還是youtuber網紅？在網路上教別人如何解決人生難題、找自己各種正念正能量的。實際上！已經有女友還有孩子還用著pua手段到處亂騙感情、騙身體。這位厲害的時間管理大師！「造成別人生理心靈嚴重傷害。」現在對宗教信仰要打上個問號了？真心為受害的女生們感到不平！ 如有受害者，請私訊，因為發現超多人受害，這件事不能只有被害者知道，要讓更多人知道，以免受騙上當 我是真帳號，以上的話我說謊下地獄，還有熊仁謙這麼做，他的渡母不會生氣嗎？ 歡迎提告！怕他不敢 但他說要告我，但好久了還沒收到通知（但他說要提告，但他現在還沒告我） 4 110年5月1日 Youtube頻道：快樂大學之影片留言區 因為本人之帳號被他封鎖，我本人真實帳號叫陳浩瑋，因為封鎖無法在版上留言 大家注意一下，他叫熊仁謙 很誇張的人 今天知道真相我朋友一PO，才知道有更多受害者，已經有女朋友小孩，還在外面騙說單身，說真的人可以風流但不要下流、蠻口仁義道德的偽君子  佛學推廣、哲學講的頭頭是道、出書當老師、還是youtuber網紅？在網路上教別人如何解決人生難題、找自己各種正念正能量的。實際上！已經有女友還有孩子還用著pua手段到處亂騙感情、騙身體。這位厲害的時間管理大師！「造成別人生理心靈嚴重傷害。」現在對宗教信仰要打上個問號了？真心為受害的女生們感到不平！ 如有受害者，請私訊，因為發現超多人受害，這件事不能只有被害者知道，要讓更多人知道，以免受騙上當 我是真帳號，以上的話我說謊下地獄，還有熊仁謙這麼做，他的渡母不會生氣嗎？ 歡迎提告！他說他要告，但等了很久！他還沒告！因為是事實吧！ （歡迎提告！熊先生說他已經要提告！但我等了1個多月！還沒等到，是因為我說出實話了吧！）